臺北高等行政法院判決
　　　　　　　　　　　　　　　　　　 95年度訴字第02643號
　　　　　　　　　　　　　　　.
原　　　告　甲○○
訴訟代理人　劉玉津律師
　　　　　　丁○○
被　　　告　臺北縣政府
代　表　人　乙○○（縣長）
訴訟代理人　丙○○
上列當事人間因違章建築事件，原告不服內政部中華民國95年6
月6 日台內訴字第0950075889號（案號：0000000000）訴願決定
，提起行政訴訟。本院判決如下：
　　主  文
訴願決定及原處分均撤銷。
訴訟費用由被告負擔。
　　事  實
一、事實概要：
    原告未經申請許可，擅自於坐落臺北縣新店市○○路205 號
    興建一層高度約3 公尺，面積約70平方公尺鋼骨、RC、磚造
    建築物（下稱系爭建築物），經臺北縣新店市公所於民國（
    下同）94年8 月31日以北縣店財字第0940035533號函，向被
    告查報系爭建築物越界建築占有市有土地，經被告派員赴實
    地勘查屬實，認定係屬實質違章建築，乃以94年9 月30日北
    府工拆字第0940029771號違章建築認定通知單通知原告，係
    屬實質違建，依法不得補辦建造執照手續，執行拆除時間，
    另行通知（下稱原處分）。原告不服，提起訴願，遭決定駁
    回，遂向本院提起行政訴訟。
二、兩造聲明：
  (一)原告聲明求為判決：
    1.訴願決定及原處分均撤銷。
    2.訴訟費用由被告負擔。
  (二)被告聲明求為判決：
    1.原告之訴駁回。
    2.訴訟費用由原告負擔。
三、兩造之爭點：
　(一)原告主張之理由：
　　1.系爭建築物非屬新違建，原處分及訴願決定所為認定遠悖
　　　於實：
      (1)系爭建築物乃於41年所建，業經台北縣新店鎮公所及被
        告台北縣政府於56年間審認屬實，有台北縣新店鎮公所
        56 年2月23日北縣店檢字第2886號函及56年8 月11日北
        縣店華字第13122 號函為據，迄今屋齡已逾54年。結構
        上係以磚砌疊為柱，牆壁亦屬磚造，業經臺灣省結構技
　　　　師公會鑑定報告在卷可稽，並有卷附相關證據為憑，絕
　　　　非如被告主張係法定空地及一般空地之違章建築。
      (2)台北縣稅捐稽徵處新店分處早於47年間即已開始就系爭
        建築物課稅，亦有台北縣稅捐稽徵處新店分處房屋課稅
        現值核計表為憑。
      (3)系爭建築物整編前門牌號碼為新店路143-1 號（69年8
        月5 日整編），有新店市公所原居住人胡玉田、姜淑琴
        夫妻於52年間早已設籍，亦有戶籍謄本及台北縣新店市
        戶政事務所91年8 月12日北縣店戶字第0910010634號函
        可據。
      (4)又系爭建築物54年來因自然耗損，風災、水災、地震等
        天然災害，不免為適度之修繕，惟系爭房屋屋磚造之結
        構多年從未改變。經臺灣省結構技師公會鑑定之結果，
        系爭建築物結構上係以磚砌疊為柱，牆壁亦屬磚造，有
        臺灣省結構技師公會鑑定報告書可稽，原處分認定系爭
        建築物為RC構造之新建房屋，遠悖於實。
    2.又系爭建築物前為配合新店路道路拓寬工程，因減縮前面
　　　部分建物，而有增高之修建行為，然該增高部分業於89年
      間依法拆除完竣，被告所提照片鋼架之部份均係當時為增
      高二樓，立於原有磚牆內以增高二樓之用者，並非系爭建
      築物主結構之一部分。至於被告所引照片中有RC柱者，乃
      鄰戶門牌號碼新店市○○路203 號原部分房屋，與系爭建
      築物結構有別，查該屋乃原告於92年間向新店市公所標得
      新店市○○段4 、5 、6 地號土地時，前開土地上現狀就
      已存在之房屋（原所有人為林添成），該屋結構之RC 柱
      ，乃50幾年建蓋時之原貌。茲以附圖及照片說明如下：(1)
      附圖黃色斜線方為門牌號碼新店路205 號房屋。(2)附圖黃
      色橫線部分為原203 號房屋。(3)附圖黃色交叉線部份則為
      原203 號房屋越界使用新店市公所管理之新店市○○段3
      地號土地，嗣已依法拆除部分。照片1 上RC柱即為前開A
      、B 部分之區隔，該RC柱屬原203 號房屋之結構，此由照
      片2 亦可為前開二部分明顯之區隔。至於照片3 即前開C
      部分，亦屬原203 號房屋。被告混淆原203 號房屋為系爭
      205 號房屋，誤引證物、不究事實，逕為不利於原告之認
      定，嚴重影響原告之權益，顯於法有違。
    3.所謂實質違建，乃指未依建築法及實施都市計畫以外地區
      建築物管理辦法之規定，申領建築執照或雜項執照，而擅
      自建照者，且其建築行為有未經許可擅自於都市計畫公共
      設施保留地建築者…等之情況者。至於程序違建，依內政
      部解釋，乃指其建築物高度結構與建蔽率等均不違反當地
      都市計畫建築法令規定，且獲得土地使用權；僅於程序疏
      失，未領建築執照擅自興建而言（內政部64年10月17 日
      台內營字第656943號函參照）。所以程序違建得依法補辦
      執照成為合法建物。新店市都市計劃（土地使用分區管制
　　  要點）乃86年6 月制定，而系爭建築物則早於41年間即已
      建造完成，並非新建之房屋，被告所認顯有謬誤。
    4.又被告所稱占用新店市市有土地部份，乃原告於92年間向
      新店市標得土地上既有房屋（原同為新店路203 號房屋之
      一部份），因地界未明致前開房屋有部分占用新店市市有
      土地部份，該房屋與系爭建築物有別，不容混為一談，且
      亦於95年3 月28日拆除完畢，與本案無涉。本案所應探究
      者，應為系爭拆除後剩餘現存之房屋，是否有原處分所認
      係「前院留設深度小於3 公尺之法定空地及一般空地之違
      章建築」之情事。
    5.綜上，系爭建築物乃於41年間所建，僅有多次零星之翻修
      行為，絕非新違建，亦無被告所主張實質違建之情事，原
      處分及訴願決定所為認定遠悖於實，請賜判如訴之聲明，
      以維權益。
　(二)被告主張之理由：
    1.按「建築法」第4 條規定：「本法所稱建築物，為定著於
      土地上或地面下具有頂蓋、樑柱或牆壁，供個人或公眾使
      用之建築物。」同法第9 條第4 項規定：「修建：建築物
      之基礎、樑柱、承重牆壁、樓地板、屋架或屋頂，其中有
      任何一種有過半之修理或變更者。」，及同法第25條前段
      規定，「建築物非經主管機關審查許可並發給執照，不得
      擅自建造」，以及同法第28條第1項規定：「建造執照：
      建築物之新建、增建、改建及修建，應請領建造執照。」
      合先敘明。
    2.查系爭建築物前經新店市公所函請被告依法拆除，占用市
      有地部分雖經拆除，違建物坐落於新店市○○段3 、4 、
      5 、6 、10地號，其使用分區為「第三種商業區」，依臺
      北縣新店都市計畫（土地使用分區管制要點）規定：「本
      計畫區內各種土地使用分區及公共設施用地之建築物，應
      分別設置前院及側院，‧‧‧商業區（含景觀商業區）前
      院留設深度不得小於3.00公尺」，系爭建築物未依法留設
      前院深度，已違反臺北縣新店都市計畫（土地使用分區管
      制要點）規定，屬實質違建無誤，被告於95年3 月28日執
      行拆除市有地部分（拆除佔用市有地照片，其樑斷面及柱
      皆為RC構造）之違建物，其剩餘部分之違建物，仍不符臺
      北縣新店都市計畫（土地使用分區管制要點）規定，亦屬
      實質違建。
    3.原告提出戶政事務所門牌證明、設籍之戶籍謄本、營利事
      業登記證、技師公會鑑定報告書，自來水公司及電力公司
      供水供電證明等資料，僅得佐證新店市○○段3 、4 、5
      、6 、10地號上建物於當時有住戶設籍，並無法證明41年
      建造之建物與現況是否相符，有無拆除部分或全部拆除重
      建。
    4.原告前向台灣鐵路管理局申請修建，繼而向新店市公所申
      請，公所告知其修建執照屬被告權責，請建物所有人應向
      被告提出申請，然被告並未接獲本案建築物之申請建築執
      照資料，亦無核發本案建築執照。本案經現場勘查，其建
      築物屋頂已全部變更為烤漆鋼板及C 型鋼骨材質，由原告
      檢附台北縣稅捐稽處新店分處房屋課稅現值核計表中，其
      構造別為D ，課稅明細表說明書中D （構造別代號）其代
      表之意義為木石磚造（雜木以外），並依台灣鐵路管理局
      之公函其屋架或屋頂均證明為木構造，現況已全部變更為
      烤漆鋼板、C 型鋼骨及RC材質，原告亦表示：「因颱風、
      地震等因素，原建材屋頂難免有損壞，‧‧‧，作零星修
      繕，致有建物屋頂為輕鋼架‧‧‧」云云，未經申請即自
      行將屋頂全部更新，過半之修理或變更甚為明確，違反建
      築法第9 條及同法第28條之規定無誤，且又未依臺北縣新
      店都市計畫（土地使用分區管制要點）規定，留設深度3
      公尺之前院，是原告所提具之文件資料皆無法證明本案建
      物為合法建築物，反之卻證實原告違反建築法規定擅自建
      造乙事，顯見原告未依法申請並須經主管機關審查許可發
      給建築執照，始得建造或修建建築物，原告違法事實明確
      。
    5.原告迭主張系爭建築物結構上係以磚砌疊為柱，牆壁亦屬
      磚造等語。按建築法第8 條：「本法所稱建築物之主要構
      造，為基礎、主要樑柱、承重牆壁、樓地板及屋頂之構造
      。」而該違章建築牆面雖為磚造，然現況之屋頂鋪面為C
      型鋼與鐵皮浪板所構築而成。是以，磚牆與屋頂鐵皮鋪面
      皆屬建築物之主要構造，原告認事用法，恐有誤解。
    6.原告主張原處分之違章標的物，乃誤引203 號房屋為系爭
      205 號房屋。惟新店路203 號亦屬違章建築，且經被告於
      94 年7 月26日北府工拆字第095000193595號違章建築認
      定通知書認定違章建築在案，並於95年2 月21日依法拆除
　　　完畢，並無誤認之情事。
    7.系爭建築物未經向被告提出申請並發給執照，即擅自建造
      ，違反建築法第25條規定明確，且原告無法出示被告所核
      發之建築執照或相關合法房屋證明文件，原處分應予維持
      ，原告之訴為無理由，請予以駁回，以維法紀。
　　理  由
一、原告起訴主張：系爭建築物建於41年，迄今屋齡已逾54年，
    期間因自然耗損，風災、水災、地震等天然災害，不免為適
    度之修繕，惟系爭建築物磚造之結構多年從未改變。系爭建
    築物前為配合新店路道路拓寬工程，減縮前面部份建物，而
    有增高之修建行為，然該增高部份業於89 年間依法拆除完
    竣。新店市都市計劃（土地使用分區管制要點）乃86年6 月
    制定，而系爭建築物早於41年間即已建造完成，並非新違建
    ，原處分顯有謬誤。爰提起本件行政訴訟，求為判決如聲明
    所示云云。
二、被告則以：系爭建築物占用市有地部分雖經拆除，然坐落新
    店市○○段3 、4 、5 、6 、10地號，其使用分區為「第三
    種商業區」，未依法留設前院深度，已違反臺北縣新店都市
    計畫（土地使用分區管制要點）規定，屬實質違建。本案經
    現場勘查，其建築物屋頂已全部變更為烤漆鋼板及C 型鋼骨
    材質，未經申請即自行將屋頂全部更新，過半之修理或變更
    甚為明確，有違反建築法第9 條及同法第28條規定之違章行
    為，原處分並無違誤，求為判決駁回原告之訴等語，資為抗
    辯。
三、按「本法所稱建造，係指下列行為：一、新建：為新建造之
    建築物或將原建築物全部拆除而重行建築者。二增建：於原
    建築物增加其面積或高度者。但以過廊與原建築物連接者，
    應視為新建。‧‧‧。」「建築物非經申請直轄市、縣（市
    ）（局）主管建築機關之審查許可並發給執照，不得擅自建
    造或使用或拆除。‧‧‧」「建築執照分下列四種：一、建
    造執照：建築物之新建、增建、改建及修建，應請領建造執
    照。二、雜項執照：雜項工作物之建築，應請領雜項執照。
    ‧‧‧。」分別為建築法第9 條、第25條第1 項及第28條著
    有規定。又「本辦法所稱之違章建築，為建築法適用地區內
    ，依法應申請當地主管建築機關之審查許可並發給執照方能
    建築，而擅自建築之建築物。」「直轄市、縣（市）主管建
    築機關，應於接到違章建築查報人員報告之日起5 日內實施
    勘查，認定必須拆除者，應即拆除之。認定尚未構成拆除要
    件者，通知違建人於收到通知後30日內，依建築法第30條之
    規定補行申請執照。違建人之申請執照不合規定或逾期未補
    辦申領執照手續者，直轄市、縣（市）主管建築機關應拆除
    之。」分別為違章建築處理辦法第2 條、第5 條所明定。
四、首開事實欄所述之事實，有被告違章建築勘查紀錄表、照片
    、台灣鐵路管理局84年7 月27日北工產字第001009號函、臺
    北縣新店市公所84年8 月4 日84北縣店工字第39777 號函、
    土地登記簿謄本、臺北縣新店市公所都市計畫土地使用分區
    證明書、台北縣地籍地價地籍圖等件，在卷可按，堪以憑認
    。
五、歸納兩造上述之主張，本件爭執之重點在於: 原處分認定系
    爭建築物為實質違章建築，依法不得補辦建造執照手續，應
    執行拆除之處分，是否適法？經查:
(一)、原處分係以系爭建築物違建類別為「新建」，完成程度為「
    建造完成」，屬實質違建，依建築法第58條、第86條第1 款
    及違章建築處理辦法第5 條規定，不得補辦建造執照手續，
    有原處分乙件在訴願卷（見第177 頁）可稽。而新建可分為
    2 種，1 種為新建造之建築物，1 種為將原建築物全部拆除
    而重行建築者，此觀前揭建築法第9 條第1 款之規定自明。
    本院質之被告系爭建築物屬何種新建? 答以: 「是新建造的
    建築物。本件並不是拆掉重蓋，而是把原有頂蓋舖木樑的部
    分拆掉，變成C 型鋼金屬構造物。」云云（見本院卷第156
    頁），經審判長提示訴願卷附照片質之被告，改稱: 「（經
    閱覽後）是。原來的屋頂是主要的樑是木樑，我們並沒有查
    到之前的頂蓋舖面是什麼材質。系爭建物是新建造的建築物
    ，是拆掉一半，把屋頂變更，依建築法第9 條其實是增建，
    因為他變更屋頂結構又增加高度，所以並非重新建造或是全
    部拆掉之後建造。」云云（見本院卷第156 頁），是系爭建
    築物之違建類別究係「新建」? 抑或是「增建」? 被告前後
    陳述不一，已有可議之處。參以被告於答辯狀載明之事實及
    引用之法條為「原告於修建前未向被告提出申請而自行整修
    ，又未取得建築許可及本府發給執照即擅自建造，已違反建
    築法第9 條第4 項及同法第25條之規定」等語（見本院卷第
    44-45 頁），係將系爭建築物之違建類別歸於「修建」部分
    ，與原處分認定係「新建」，亦有未合。則系爭建築物之違
    建類別究係屬於「新建」、「增建」或是「修建」，被告於
    原處分、答辯狀及本院審理時竟為完全不同之陳述。審判長
    又質之被告認定系爭建物整棟都是違建？答以: 「是整棟都
    是違建。之前的行政處分就認定是整棟違建。」云云（見本
    院卷第156 頁），然被告原稱: 「因為他變更屋頂結構又增
    加高度，所以並非重新建造或是全部拆掉之後建造。」云云
    （見本院卷第156 頁），是系爭建築物究竟是全部違建? 抑
    或是只有屋頂部分違建? 被告前後陳述矛盾，亦非無探究之
    餘地。此涉及原告違規建造系爭建築物之行為究竟如何？就
    系爭建築物應行拆除之部分究竟是全棟或是修建部分，具有
    判斷上之重要性，自應由被告查明審認，以為判斷之依據。
(二)、系爭建築物係因未依法留設前院深度，違反86年6 月制定之
    臺北縣新店都市計畫土地使用分區管制要點有關「商業區（
    含景觀商業區）前院留設深度不得小於3.00公尺」規定，而
    認定為實質違建，若系建築物建造於86年6 月臺北縣新店都
    市計畫土地使用分區管制要點制定前，即不屬於實質違建。
    本院質之本案新建是以何時為準? 答以: 「41年」等語（見
    本院卷第147 頁及第156 頁），揆諸前揭說明，系爭建築物
    於86年6 月前即已建造，自無臺北縣新店都市計畫土地使用
    分區管制要點適用之餘地，不構成實質違建。惟被告又稱:
    「原屋主在84年向台灣鐵路管理局申請修繕，在那一份台灣
    鐵路管理局84年7 月27日北工產字第001009號函裡有提到，
    上開房屋因木樑腐蝕（訴願卷81頁），可以推知」等語（見
    本院卷第132 頁），參以被告於答辯狀載明之事實為「原告
    向台灣鐵路管理局申請，繼而向新店市公所申請，公所告知
    其修建執照屬被告權責，請建物所有人應向被告提出申請，
    然經查被告並未接獲本案建築物之申請建築執照資料，亦無
    核發本案建築執照。本案經現場勘查，其建築物屋頂已全部
    變更為烤漆鋼板及C 型鋼骨材質，... 並依台灣鐵路管理局
    之公函其屋架或屋頂均證明為木構造，現況已全部變更為烤
    漆鋼板、C 型鋼骨及RC材質，原告於修建前未向被告提出申
    請而自行整修，又未取得建築許可及本府發給執照即擅自建
    造，已違反建築法第9 條第4 項及同法第25條之規定。」等
    語（見本院卷第44 -45頁），可知，原處分係以系爭建築物
    於84間之建造行為為認定依據。是系爭建築物究是於41年間
    建造? 抑或於84年間建造，仍非無詳加調查之餘地。因程序
    違建得依法補辦執照成為合法建物（見本院卷第134 頁），
    果若系爭違建不構成實質違建，則原告可依法補辦執照，成
    為合法建物，系爭建築物即不得予以拆除。故系爭建築物之
    建造時間為認定是否屬於實質違建之重要依據，亦應由被告
    查明審認，以為判斷之依據。
六、綜上所述，原處分認定系爭建築物係屬實質違章建築，依法
    不得補辦建造執照手續，核有違誤，訴願決定未能詳查，遽
    予維持，亦有未合。原告據以指摘，訴請撤銷，非全無理由
    ，爰將訴願決定及原處分均撤銷，由被告參酌上述說明另為
    適法之處分。
據上論結，本件原告之訴為有理由，爰依行政訴訟法第98條第3
項前段，判決如主文。
中　　華　　民　　國　　96　　年    6 　月　   28   日
                        第一庭審判長 法  官  王立杰
                                     法  官  劉錫賢
                                     法  官　林惠瑜
上為正本係照原本作成。
如不服本判決，應於送達後20日內，向本院提出上訴狀並表明上
訴理由，如於本判決宣示後送達前提起上訴者，應於判決送達後
20日內補提上訴理由書（須按他造人數附繕本）。
中　　華　　民　　國　　96　　年　　6 　月　   28   日
                                     書記官  劉道文
